---
title: 'DESEMPENHO NO IDEB E A INFLUÊNCIA DAS POLÍTICAS PÚBLICAS DE EDUCAÇÃO NO ESTADO DE PERNAMBUCO'
subtitle: 'Caderno de código'
author:
- name: Leandro Carísio Fernandes (1), Bruno Gasparotto Ponne (2), Carlos Rafael de Aguiar Nery (2), Alexandre Lin (2) e Fabiano Peruzzo Schwartz (3)
  affiliation: (1) Tribunal de Contas da União, (2) Senado Federal e (3) Câmara dos Deputados
#- name: Leandro Carísio Fernandes
#  affiliation: Tribunal de Contas da União
#- name: Bruno Gasparotto Ponne
#  affiliation: Senado Federal
#- name: Carlos Rafael de Aguiar Nery
#  affiliation: Senado Federal
#- name: Alexandre Lin
#  affiliation: Senado Federal
#- name: Fabiano Peruzzo Schwartz
#  affiliation: Câmara dos Deputados
output: html_document
---

```{r setup, include=FALSE}
knitr::opts_chunk$set(echo = TRUE)

library(readxl)
library(tidyr)
library(dplyr)
library(ggplot2)
library(ggpubr)

```

Este é o caderno de códigos para o artigo 'DESEMPENHO NO IDEB E A EFETIVDADE DAS POLÍTICAS PÚBLICAS DE EDUCAÇÃO NO ESTADO DE PERNAMBUCO' contendo toda a análise de dados efetuada.

## Leitura da base de dados

Foram consideras as seguintes bases de dados:

- Microdados
- SAEB
- AFD (Adequação da formação docente)
- ATU (Média de alunos por turma)
- IRD (Índice de regularidade docente)
- INSE (Indicador socioeconômico)

Como são muitos arquivos e os arquivos são grandes, foi feito um merge de todas as bases de dados para os anos de 2017, 2019 e 2021 e filtrado apenas os dados referentes ao estado de Pernambuco. Esse dataset foi salvo no arquivo microdados_e_indicadores.rda, que acompanha este caderno.

Foram feitas algumas adequações nos nomes de algumas variáveis em relação aos nomes originais. As alterações relevantes para o modelo proposto são:

- CO_ENTIDADE: Identifica a escola
- NU_ANO_CENSO: Identifica o ano
- NOTA_SAEB: Identifica a nota do SAEB
- As variáveis que se referem as bases de indicadores iniciam com o prefixo do indicador (AFD, ATU, IRD e INSE)

```{r}
# Carrega a base de dados já integrada com o censo, microdados e indicadores
load('microdados_e_indicadores.rda')

# Remove o ano de 2017, pois a análise se dá apenas nos dados de 2019 e 2021
df <- df[df$NU_ANO_CENSO != 2017, ]
# Remove os registros com IRD nulos, pois este campo é usado em um modelo
df <- df[!is.na(df$IRD), ]

# Definição das variáveis derivadas
df$PROP_INTEGRAL <- df$QT_MAT_MED_INT/df$QT_MAT_MED
df$PROP_DESKTOP_ALUNO <- df$QT_DESKTOP_ALUNO/df$QT_MAT_MED
df$PROP_PROF_PSICOLOGO <- df$QT_PROF_PSICOLOGO/df$QT_MAT_MED
df$PROP_SALA_CLIM <- df$QT_SALAS_UTILIZA_CLIMATIZADAS/df$QT_SALAS_UTILIZADAS
```

## Total de observações

```{r}
total_observacoes <- nrow(df)
total_escolas <- length(unique(df$CO_ENTIDADE))
observacoes_2019 <- sum(df$NU_ANO_CENSO == 2019)
observacoes_2021 <- sum(df$NU_ANO_CENSO == 2021)
```

A base de dados considerada possui `r total_observacoes` observações referentes a `r total_escolas` escolas no estado de Pernambuco. Há `r observacoes_2019` observações no ano de 2019 e `r observacoes_2021` em 2021.

## Evolução do Ideb e Saeb ao longo do tempo - Prenambuco vs Restante do Brasil (Figura 01)

```{r}
dados_temporal <- read_excel("ideb_temporal.xlsx")

# Preparação dos dados para plot com o pacote ggplot2

# Ideb
ideb <- dados_temporal[c(1, seq(11,19))]

ideb_longer <- pivot_longer(ideb, 
                            cols = starts_with("IDEB_"), 
                            names_to = "ano", 
                            names_prefix = "IDEB_", 
                            values_to = "ideb")

ideb_longer$isPE <- if_else(ideb_longer$UF == "Pernambuco", "Pernambuco", "Outras UFs")

ideb_brasil <- ideb_longer %>%
  group_by(ano, isPE) %>%
  summarize(ideb = mean(ideb))

# Saeb (nota padronizada)

np <- dados_temporal[1:10]

np_longer <- pivot_longer(np, 
                            cols = starts_with("NP_"), 
                            names_to = "ano", 
                            names_prefix = "NP_", 
                            values_to = "np")

np_longer$isPE <- if_else(np_longer$UF == "Pernambuco", "Pernambuco", "Outras UFs")

np_brasil <- np_longer %>%
  group_by(ano, isPE) %>%
  summarize(np = mean(np))

# Ideb + Saeb em único data frame

df1 <- rename(ideb_brasil, valor = ideb)
df1$metrica <- "Ideb"

df2 <- rename(np_brasil, valor = np)
df2$metrica <- "Saeb"

dados_completo <- rbind(df1, df2)

# Plot

ggplot(data = dados_completo, aes(x= as.numeric(ano), y = valor, color=interaction(metrica, isPE, sep=' - '), linetype=interaction(metrica, isPE, sep=' - ')))+
  geom_line(size = 1)+
  xlab("Ano")+
  ylab("Ideb/Saeb")+
  scale_color_manual(name = "", values = c("#2166ac", "#2166ac", "#E84D43", "#E84D43"))+
  scale_linetype_manual(name='', values=c('dotdash', 'solid', 'dotdash', 'solid'))+
  ylim(3, 5)+
  theme_bw()+
  theme(panel.grid.major = element_blank(),
        legend.position="bottom")

# Salvando o arquivo png

ggsave(filename = "figura01.png", width = 16, height = 10, units = "cm")



```

## Gráfico da relação entre as variáveis explicativas (Figura 02)

```{r}
# Ajuste dos valores das variáveis binárias:

fig_02 <- df

fig_02$IN_ORGAO_GREMIO_ESTUDANTIL[fig_02$IN_ORGAO_GREMIO_ESTUDANTIL == 0] <- "não"
fig_02$IN_ORGAO_GREMIO_ESTUDANTIL[fig_02$IN_ORGAO_GREMIO_ESTUDANTIL == 1] <- "sim"
fig_02$IN_QUADRA_ESPORTES_COBERTA[fig_02$IN_QUADRA_ESPORTES_COBERTA == 0] <- "não"
fig_02$IN_QUADRA_ESPORTES_COBERTA[fig_02$IN_QUADRA_ESPORTES_COBERTA == 1] <- "sim"

# Gráficos plotados individualmente

density_01 <- ggplot(data = fig_02, aes(x=NOTA_SAEB, color = NU_ANO_CENSO, fill = NU_ANO_CENSO))+
  geom_density(alpha = .3)+
  xlab("Nota Saeb")+
  ylab("Densidade")+
  ggtitle("Ano")+
  scale_color_manual(name = "", values = c("#E84D43", "#2166ac"))+
  scale_fill_manual(name = "", values = c("#E84D43", "#2166ac"))+
  theme_bw()+
  theme(plot.title = element_text(size=11),
        panel.grid.major = element_blank(), 
        panel.grid.minor = element_blank())

density_02 <- ggplot(data = fig_02, aes(x=NOTA_SAEB, color = as.factor(IN_QUADRA_ESPORTES_COBERTA), 
                      fill = as.factor(IN_QUADRA_ESPORTES_COBERTA)))+
  geom_density(alpha = .3)+
  xlab("Nota Saeb")+
  ylab("Densidade")+
  ggtitle("Quadra de Esportes")+
  scale_color_manual(name = "", values = c("#E84D43", "#2166ac"))+
  scale_fill_manual(name = "", values = c("#E84D43", "#2166ac"))+
  theme_bw()+
  theme(plot.title = element_text(size=11),
        panel.grid.major = element_blank(), 
        panel.grid.minor = element_blank())

density_03 <- ggplot(data = fig_02, aes(x=NOTA_SAEB, color = as.factor(IN_ORGAO_GREMIO_ESTUDANTIL), 
                      fill = as.factor(IN_ORGAO_GREMIO_ESTUDANTIL)))+
  geom_density(alpha = .3)+
  xlab("Nota Saeb")+
  ylab("Densidade")+
  ggtitle("Grêmio Estudantil")+
  scale_color_manual(name = "", values = c("#E84D43", "#2166ac"))+
  scale_fill_manual(name = "", values = c("#E84D43", "#2166ac"))+
  theme_bw()+
  theme(plot.title = element_text(size=11),
        panel.grid.major = element_blank(), 
        panel.grid.minor = element_blank())

scatter_01 <- ggplot(data = fig_02, aes(x = PROP_SALA_CLIM, 
                                    y = NOTA_SAEB))+
  geom_point(color = "#E84D43", alpha = .5)+
  geom_smooth(se=FALSE, color = "#2166ac")+
  xlab("% de Salas Climatizadas")+
  ylab("Nota Saeb")+
  theme_bw()+
  theme(panel.grid.major = element_blank(), 
        panel.grid.minor = element_blank())

scatter_02 <- ggplot(data = fig_02, aes(x = PROP_INTEGRAL, 
                                    y = NOTA_SAEB))+
  geom_point(color = "#E84D43", alpha = .5)+
  geom_smooth(se=FALSE, color = "#2166ac")+
  xlab("% matrículas em tempo integral")+
  ylab("Nota Saeb")+
  theme_bw()+
  theme(panel.grid.major = element_blank(), 
        panel.grid.minor = element_blank())

scatter_03 <- ggplot(data = fig_02, aes(x = PROP_PROF_PSICOLOGO, 
                                    y = NOTA_SAEB))+
  geom_point(color = "#E84D43", alpha = .5)+
  geom_smooth(se=FALSE, color = "#2166ac")+
  xlab("Psicólogos por aluno ")+
  ylab("Nota Saeb")+
  theme_bw()+
  theme(panel.grid.major = element_blank(), 
        panel.grid.minor = element_blank())

scatter_04 <- ggplot(data = fig_02, aes(x = PROP_DESKTOP_ALUNO, 
                                    y = NOTA_SAEB))+
  geom_point(color = "#E84D43", alpha = .5)+
  geom_smooth(se=FALSE, color = "#2166ac")+
  xlab("Computadores por aluno ")+
  ylab("Nota Saeb")+
  theme_bw()+
  theme(panel.grid.major = element_blank(), 
        panel.grid.minor = element_blank())

scatter_05 <- ggplot(data = fig_02, aes(x = IRD, 
                                    y = NOTA_SAEB))+
  geom_point(color = "#E84D43", alpha = .5)+
  geom_smooth(se=FALSE, color = "#2166ac")+
  xlab("Índice de Regularidade Docente")+
  ylab("Nota Saeb")+
  theme_bw()+
  theme(panel.grid.major = element_blank(), 
        panel.grid.minor = element_blank())

scatter_06 <- ggplot(data = fig_02, aes(x = INSE_VALOR_ABSOLUTO, 
                                    y = NOTA_SAEB))+
  geom_point(color = "#E84D43", alpha = .5)+
  geom_smooth(se=FALSE, color = "#2166ac")+
  xlab("Índice Socioeconômico")+
  ylab("Nota Saeb")+
  theme_bw()+
  theme(panel.grid.major = element_blank(), 
        panel.grid.minor = element_blank())

# Formatação de todos os gráficos em uma única figura

ggarrange(density_01, 
          density_02, 
          density_03, 
          scatter_01,
          scatter_02,
          scatter_03,
          scatter_04,
          scatter_05,
          scatter_06,
          ncol = 3, 
          nrow = 3, 
          legend = "bottom")

ggsave(filename = "figura02.png", width = 19, height = 23, units = "cm")
```

## Definição dos modelos

O artigo define dois modelos, representados aqui pelas variáveis modelo_1 e modelo_2:

```{r}
modelo_1 <- lm(NOTA_SAEB ~ NU_ANO_CENSO + INSE_VALOR_ABSOLUTO + PROP_INTEGRAL + PROP_DESKTOP_ALUNO + PROP_SALA_CLIM + PROP_PROF_PSICOLOGO + IRD +  IN_ORGAO_GREMIO_ESTUDANTIL + IN_QUADRA_ESPORTES_COBERTA, df)
summary(modelo_1)

modelo_2 <- lm(NOTA_SAEB ~ NU_ANO_CENSO + INSE_VALOR_ABSOLUTO + PROP_INTEGRAL + PROP_DESKTOP_ALUNO, df)
summary(modelo_2)
```
A Tabela 1 do artigo foi construída considerando os coeficientes e p-valores desses modelos.

## Sumário dos dados

```{r}
nota_saeb <- df$NOTA_SAEB

nota_saeb_estimada_modelo_1 <- modelo_1$fitted.values

nota_saeb_estimada_modelo_2 <- modelo_2$fitted.values

summary(nota_saeb)
summary(nota_saeb_estimada_modelo_1)
summary(nota_saeb_estimada_modelo_2)

ggplot()+
  geom_boxplot(aes(x='Saeb', y=nota_saeb))+
  geom_boxplot(aes(x='Estimativas do Modelo 1', y=nota_saeb_estimada_modelo_1))+
  geom_boxplot(aes(x='Estimativas do Modelo 2', y=nota_saeb_estimada_modelo_2))+
  scale_x_discrete(name='', limits=c('Saeb', 'Estimativas do Modelo 1', 'Estimativas do Modelo 2'))+
  scale_y_continuous(name='Saeb')+
  theme_bw()+
  theme(plot.caption=element_text(size=8),
        panel.grid.major = element_blank(), 
        panel.grid.minor = element_blank())

ggsave(filename = "figura03.png", width = 14, height = 8, units = "cm")

```
Quantidade de estimativas do modelo 1 maiores que a maior estimativa do modelo 2 e quantidades de estimativas maiores do que a nota 6.

```{r}
sum(modelo_1$fitted.values > max(modelo_2$fitted.values))

sum(modelo_1$fitted.values > 6)

sum(modelo_2$fitted.values > 6)

sum(df$NOTA_SAEB > 6)
```

## Informações de escolas sem psicólogos

O artigo apresentou também informações sobre observações relacionadas a existência ou não de psicólogos na escola:

```{r}
SAEB_ESCOLA_SEM_PSICOLOGO <- df$NOTA_SAEB[df$PROP_PROF_PSICOLOGO == 0]
SAEB_ESCOLA_COM_PSICOLOGO <- df$NOTA_SAEB[df$PROP_PROF_PSICOLOGO > 0]

total_escolas_sem_psicologo <- length(SAEB_ESCOLA_SEM_PSICOLOGO)
media_saeb_escola_sem_psicologo <- mean(SAEB_ESCOLA_SEM_PSICOLOGO)
sd_saeb_escola_sem_psicologo <- sd(SAEB_ESCOLA_SEM_PSICOLOGO)

total_escolas_com_psicologo <- length(SAEB_ESCOLA_COM_PSICOLOGO)
media_saeb_escola_com_psicologo <- mean(SAEB_ESCOLA_COM_PSICOLOGO)
sd_saeb_escola_com_psicologo <- sd(SAEB_ESCOLA_COM_PSICOLOGO)
```

No total, são `r total_escolas_sem_psicologo` sem nenhum psicólogo. A nota do SAEB nessas escolas possui média `r media_saeb_escola_sem_psicologo` e desvio padrão de `r sd_saeb_escola_sem_psicologo` pontos.

São `r total_escolas_com_psicologo` escolas com pelo menos um psicólogo. A nota do SAEB nessas escolas possui média de `r media_saeb_escola_com_psicologo` e desvio padrão de `r sd_saeb_escola_sem_psicologo` pontos.